【裁判字號】    98,消債抗,27
【裁判日期】    980610
【裁判案由】    更生事件
【裁判全文】
臺灣雲林地方法院民事裁定            98年度消債抗字第27號
抗  告  人  甲○○
代  理  人  徐明珠律師
上列抗告人因消費者債務清理事件聲請更生，對於中華民國98年
04月09日本院98年度消債更字第16號裁定提起抗告，本院裁定如
下：
    主  文
抗告駁回。
抗告費用新臺幣壹仟元由抗告人負擔。
    理  由
一、「按聲請更生或清算不合程式或不備其他要件者，法院應以
    裁定駁回之，但其情形可以補正者，法院應定期間先命補正
    」；「債務人與金融機構協商成立者，不得聲請更生或清算
    。但因不可歸責於己之事由，致履行顯有重大困難者，不在
    此限」；「本條例施行前，債務人依金融主管機關協調成立
    之中華民國銀行公會會員辦理消費金融案件無擔保債務協商
    機制與金融機構成立之協商，準用前項之規定」，消費者債
    務清理條例（下稱消債條例）第8條、第151條第5項、第6項
    分別定有明文。準此，債務人如於消債條例施行前，已利用
    金融主管機關協調成立之中華民國銀行公會會員辦理消費金
    融案件無擔保債務協商機制，與金融機構成立協商，即須依
    約清償債務，僅於其後發生情事變更，在清償期間收入或收
    益不如預期，致該方案履行困難甚或履行不能，且因不可歸
    責於己之事由所致，始能聲請更生或清算，至如認該協商方
    案履行有其他不適當情形，即應再循協商途徑謀求解決，不
    得逕依消債條例聲請更生，蓋該債務清償方案係經債務人行
    使程序選擇權而與債權人締結之債務清理契約，其即應受該
    契約之拘束，且消債條例更生之規範目的，係在維持債務人
    基本生活之情況下，於債務人之能力範圍內盡力清償債務，
    非謂債務人得任意利用債務清理程序減輕債務，因此，為避
    免債務人針對已成立之協商方案任意毀諾，濫用更生或清算
    之債務清理程序，須債務人於協商成立後因不可歸責於己之
    事由，致其無法履行原定清償方案，始例外得依消債條例聲
    請更生或清算。
二、本件聲請意旨略以：抗告人因消費借貸、信用卡或現金卡契
    約，對安泰商業銀行（以下稱安泰商銀）等金融機構負無擔
    保債務共新臺幣（下同）1,159,172 元，於消費者債務清理
    條例施行前，曾依照銀行公會會員辦理消費金融案件無擔保
    債務協商機制，與最大債權金融機構安泰商銀成立協商，約
    定抗告人每月須清償17,616元，原本每月抗告人之薪水於負
    擔協議款後，尚可勉強維持生活，惟於民國97年04月時，由
    於抗告人任職之嘉一鋼鐵工業股份有限公司，因經濟不景氣
    ，薪水減為22,000元左右，抗告人父親因年老僅靠打零工維
    生，又因繼母為中國新娘無工作權亦須扶養，妹妹年幼尚在
    就學中，並須扶養祖母，全家每月必要支出約20,000元，以
    抗告人微薄收入扣除家中必要支出費用後，無力負擔各家債
    權銀行高額之協議款而毀諾，目前積欠款項為911,526 元，
    希望透過更生程序，於抗告人能力範圍內償還債權銀行欠款
    ，懇請准予更生之機會等，並聲請停止強制執行程序等語。
三、抗告意旨略以：
  (一)抗告人之祖母現無工作能力且無收入來源，而目前與抗告人
    同住，由抗告人與其同住之叔叔林國生共同照顧，雖尚有其
    他扶養義務人，然渠等均已另組家庭，雖亦負有扶養義務，
    但生活均有難處，僅手頭略微寬綽之餘，才給予抗告人之祖
    母少許生活費；且抗告人之照護皆為社會一般人所能認同之
    舉動，況祖孫同住一處，豈可能如原審所認定之無扶養義務
    就無須支出日常生活所需之理？
  (二)原審認定抗告人之父每年有新臺幣（下同）12,024元之營利
    所得，其帳戶內尚有27萬餘之存款，是以，抗告人之父並非
    不能維持生活，有受抗告人扶養之必要云云。但查，抗告人
    之父親目前工作收入並不穩定，常做一天休息兩天，實無力
    負擔父親、繼母及妹妹一家人日常生活必要開銷，又就年所
    得12,024元觀之，每月亦僅有一萬餘元的生活費，原審判定
    此一萬餘元即足讓父親、繼母及妹妹生活，實非公允；再繼
    母因國籍因素無法工作，因此抗告人除負擔祖母之生活外，
    有結餘時每月亦給父親五至六千生活費，實為人子盡孝道之
    表現，職是，抗告人乃將父親、妹妹、祖母及繼母列為受扶
    養人，應支出之扶養費，與抗告人自身的生活費每月合計約
    20,000元。
  (三)原裁定認定抗告人應合理控管其日常生活必要支出，所投保
    之人壽保險每年應支付之40,000元保險費即無必要云云。然
    查，抗告人自民國（下同）97年間因薪資減少已無力再繳納
    保費，可從卷附保險公司催繳單據中為憑。抗告人自95年與
    最大債權銀行安泰商銀成立協商後，至97年4 月間由於所任
    職之嘉一鋼鐵工業股份有限公司因經濟不景氣，將抗告人之
    薪資調降為每月22,000元左右，此部分原審亦已發文調查，
    已足證明抗告人之收入銳減，扣除每月必要生活支出後，難
    以履行每月協商方案17,616元，並有不可歸責於己之情事，
    爰檢附98年3 月及4 月之薪資袋為證。
四、惟查：
  (一)按「左列親屬互負扶養之義務：一、直系血親相互間。二、
    夫妻之一方，與他方之父母同居者，其相互間。三、兄弟姐
    妹相互間。三、家長家屬相互間。」；「負扶養義務者有數
    人時，應依左列順序定其履行義務之人：一、直系血親卑親
    屬。二、直系血親尊親屬。三、家長。四、兄弟姐妹。五、
    家屬。六、子婦、女婿。七、夫妻之父母。同系直系尊親屬
    ，或直系卑親屬者，以親等近者為先。負扶養義務者有數人
    ，而其親等同一時，應各依其經濟能力，分擔義務。」民法
    第1114條、第1115條定有明文。再按受扶養權利者，以不能
    維持生活而無謀生能力者為限，民法第1117 條 第1 項定有
    明文，又同條第2 項規定，前項無謀生能力之限制，於直系
    血親尊親屬不適用之，即直系血親尊親屬受扶養之權利，仍
    須以不能維持生活者為限（最高法院96年度臺上字第2823號
    裁判意旨參照）。抗告人自承其祖母之法定扶養義務人有抗
    告人之父親、叔叔、姑姑等親等較近之親屬共8 人，雖均另
    組家庭，且經濟皆不寬裕，然依民法第1118條規定，直系血
    親卑親屬因負擔扶養義務而不能維持自己生活者，固僅得減
    輕其義務，而不得免除之，故無礙上開應負擔扶養義務人對
    其祖母應扶養之責；復抗告人之父林國進名下有一幢房屋及
    與他人共有之7 筆土地，有其全國財產稅總歸戶查詢清單附
    卷可參，另每年尚有12,024元之所得，有95、96年度綜合所
    得稅各類所得資料清單在卷可稽，再參以抗告人之父自96年
    05月間起至97年07月間止，曾在郵局帳戶有38萬餘元存款，
    且該帳戶支出皆為每月繳納人壽保險之保險費，此有郵局帳
    戶之存摺影本附卷可稽，顯見其若無餘力負擔自身及抗告人
    之繼母、妹妹之生活，何來餘裕繳納人壽保險之保險費；況
    依民法第1115條規定，負扶養義務者有數人時，直系血親親
    屬之履行義務順序先於家長及兄弟姐妹，故抗告人之父及其
    繼母對於其妹妹履行扶養義務之順序先於抗告人，其理至明
    。抗告人另提出98年水電費繳費通知等佐證其負擔家庭生活
    支出一詞，然是否確係抗告人一人支付，尚屬可疑？足認抗
    告人就上開扶養費用並未提出相當證據以證明之，尚難認其
    父親、繼母及妹妹確實須由抗告人負擔扶養費用，抗告人本
    身既已負擔龐大債務，其率予毀諾，逕將扶養親屬之經濟負
    荷轉嫁於全體債權人承受，顯非不可歸責抗告人之事由。
  (二)抗告人於原審陳報之生活必要開支為20,000元，但抗告人並
    未有何應扶養之人，已如上述。且雖行政院主計處所公布之
    97年每人每月最低生活費為9,829 元，然所謂每人每月最低
    生活費9,829 元係平均統計金額，至於實際所需金額仍因個
    人狀況而異，例如與家人同居而事實上無須負擔房租、水電
    、瓦斯、電話等費用者，其實際所需金額較平均值為低，亦
    不能主張其差額可挪作奢侈開銷。抗告人於債務未為清償之
    際，就財產之分配使用本即應較一般人更為謹慎，更加盡力
    節省開支，於必要開支外均應用以清償債務，不能認其於最
    低生活費範圍內即可任意消費，僅以餘額清償債務，參之抗
    告人每月電話費高達900 元以上，又需負擔年繳保費40,000
    元，此部分支出即顯無必要，仍應再有相當比例之減省。抗
    告人另辯以其自95年7 月與安泰商銀成立協商後，因97年4
    月份被任職公司減薪至每月22,000元左右，無能力履行每月
    17,616元之協商償債，但抗告人既於97年4 月份毀諾，則審
    酌抗告人是否有不能清償債務之情形存在，當以97年1 月至
    4 月間抗告人之收入及支出為斷，以抗告人所提出其97年度
    各類所得扣繳暨免扣繳憑單所示，其97年度所得淨額為
    322,697 元，則其每月所得平均為26, 891 元，以其所得扣
    除其與債權銀行先前協商每月應繳款項17,616元，抗告人每
    月尚餘9,275 元可資運用，況抗告人既與家人同住，其實際
    所需生活費應較行政院統計數額9,829 元為低，業詳如上述
    ，據此，抗告人主張對協商債務有不能履行情事，要不可採
    。抗告人既有固定收入之履行能力，縱有履行不便，即便已
    就協商結果毀諾，亦得經由個別債權銀行協商程序以求適當
    履行債務。準此，自堪認抗告人尚乏不可歸責於己致履行顯
    有重大困難之情形。從而，原審法院裁定認抗告人並無不可
    歸責於己之事由，且依原協商條件之履行，亦非顯有重大困
    難，而裁定駁回其更生之聲請，並無違誤。抗告意旨指摘原
    裁定不當，求予廢棄另為裁定，為無理由，應予駁回。
四、據上論結，本件抗告為無理由，依消費者債務清理條例第15
    條、民事訴訟法第495 條之1 第1 項、第449 條第1 項、第
    95條、第78條，裁定如主文。
中    華    民    國    98    年    6     月    10    日
                  民事第一庭    審判長法  官 紀文勝
                                      法  官 邱瑞裕
                                      法  官 黃瑞井
上為正本係照原本作成
本裁定不得再抗告
中    華    民    國    98    年    6     月    10    日
                                      書記官 林美鳳


司法院資訊處製作；財團法人民間司法改革基金會備份。
